【裁判字號】    97,消債更,1264
【裁判日期】    980227
【裁判案由】    更生事件
【裁判全文】
臺灣臺北地方法院民事裁定          97年度消債更字第1264號
聲  請  人
即債務人    甲○○
上列當事人因消費者債務清理事件聲請更生，本院裁定如下：
    主  文
聲請駁回。
聲請費用由聲請人負擔。
    理  由
一、按債務人與金融機構協商成立者，不得聲請更生或清算，但
    因不可歸責於己之事由，致履行顯有重大困難者，不在此限
    ；本條例施行前，債務人依金融主管機關協調成立之中華民
    國銀行公會會員辦理消費金融案件無擔保債務協商機制與金
    融機構成立之協商，準用前項之規定，消費者債務清理條例
    第151條第5項、第6項分別定有明文。再按第153條規定：「
    自債務人提出協商請求之翌日起逾三十日不開始協商，或自
    開始協商之翌日起逾九十日協商不成立，債務人得逕向法院
    聲請更生或清算。」，其立法意旨以：「為免協商程序之延
    滯影響債務人清理債務，債權人如遲不開始協商，或債務清
    償方案遲未能協商成立，應許債務人逕向法院聲請更生或清
    算，以儘速清理債務，早日重建經濟生活，爰設本條。同時
    為使受理協商之金融機構調閱債務人之財產、收入、業務及
    信用狀況，及參與協商之金融機構得及時取得資訊，並使債
    權人、債務人雙方得充分溝通，爰修正本條所定期間。」，
    是債務人提出協商請求，係因可歸責債務人之事由，例如不
    提出資料或同意金融機構調閱債務人之財產、收入、業務及
    信用狀況，以利金融機構得及時取得資訊，或無參與協商之
    意願，使債權人、債務人無法充分溝通者，即難認係符合前
    開消費者債務清理條例第153條規定，即不能逕據以向法院
    聲請更生。又聲請更生或清算不合程式或不備其他要件者，
    法院應以裁定駁回之，但其情形可以補正者，法院應定期間
    先命補正，復為同條例第8條所明定。
二、本件債務人向本院聲請更生，雖主張：其有不能清償債務情
    事，於消費者債務清理條例施行後，已於民國97年7月間以
    書面向最大債權金融機構安泰商業銀行股份有限公司（以下
    稱安泰銀行）請求共同協商債務清償方案，最大債權金融機
    構僅同意每月清償12,000元之協商方案，然聲請人尚須負擔
    兩筆車貸與扶養母親，每月僅剩餘9, 403元能清償債務，故
    無法達成協議；嗣又因債權銀行強制執行扣薪，債務人無奈
    僅得依公司規定離職，收入由45000 元遽減為18900元，故
    有不可歸責於己致履行顯有重大困難之事由存在，致前置協
    商不成立，且其無擔保或無優先權之債務總額復未逾1,200
    萬元，且未經法院裁定開始清算程序或宣告破產，爰依法聲
    請更生云云。經查：
1.債務人自承於協商時，其薪資所得每月45,000元。債務人雖主
  張其因遭金融機構執行扣薪而須依就職單位規定離職，離職後
  每月收入僅餘18,900元，並提出95、96年之綜合所得稅各類所
  得資料清單、勞保投保資料、執行命令等件為證，然查，債務
  人並未舉證證明其離職確係因受強制執行而遭公司要求離職，
  而非出於其他動機自願離職，尚難僅以債務人轉換任職單位而
  收入減少，認為其收入減少係因不可歸責於己之事由所致。況
  且，債務人原收入45,000元確實足以負擔最大債權銀行所要求
  之12,000元（詳下述），債務人卻藉詞不願成立協商，以致各
  債權銀行僅能循強制執行途徑取償，縱債務人原任職公司確係
  因此要求債務人離職，亦係債務人自己之選擇所致，亦無從認
  為係不可歸責於債務人。
2.債務人自承於協商時，其薪資所得每月45,000元，債務人所陳
  報之必要開支，除個人之膳食5700元、稅賦993元、母親健保
  費604元、雜費1000元等外，債務人另主張尚有兩筆汽車貸款
  合計14,300元、父親孝親費每月1,000元、母親扶養費每月
  12,000元須負擔云云，然查：
（1）汽車貸款部分，債務人陳稱為原公司業務須以車輛代步，
     惟因債務人所有之車輛遭竊，每月仍須繳納9,300元汽車貸
     款，又車輛失竊後商請父親貸款購買中古車輛，需繳納貸
     款每月5,000元云云，並提出汽車行照、存摺、台北市政府
     警察局車輛協尋電腦輸入單為證，然查，債務人所提出之
     資料，僅能證明其原車輛失竊，以及其富邦銀行桂林分行
     帳戶自97年2月起至97年10月止每月有繳納放款約4,500至
     4,600元之事實，不足以證明債務人遭竊之車輛仍有每月貸
     款9,300元需繳納，且債務人確有繳納之事實。至於債務人
     所稱商請父親貸款購買之新車輛，其車主與貸款人既均為
     債務人之父而非債務人本人，債務人依法並無繳款義務，
     縱其每月由自己帳戶轉帳繳款，亦無從認為係清償債務人
     自身應負擔之債務。債務人既已積欠各金融機構高額卡債
     未能償還，於清償自己所欠債務前，尚不得以自己之財產
     優先清償父親之債務，再執此主張自己無力清償己身債務
     ，是以債務人所稱每月須償還二筆汽車貸款合計14,300元
     云云，均不得認為係必要費用。
（2）債務人母親扶養費部分，債務人亦自陳債務人父親尚有收
     入可自給自足，且債務人尚有弟、妹各一名，雖債務人主
     張其妹有房貸須負擔，每月僅給母親1000元，其弟已婚育
     有一子，亦有房貸須負擔，每月亦僅給予母親1000元，故
     債務人須負擔母親扶養費每月12,000元云云，然查，債務
     人母親之扶養義務人，除債務人外，尚有債務人父親、弟
     、妹，連同債務人在內，共計四人，均屬同一順位之扶養
     義務人（民法第1115條第1項、第1116條之1參照）而扶養
     義務負扶養義務者有數人而其親等同一時，應各依其經濟
     能力，分擔義務，民法第1115條第3項定有明文。債務人之
     弟、妹雖各自有家庭或房貸須負擔，然聲請人自身亦有鉅
     額卡債尚未能清償，是以無從認為債務人之扶養能力遠優
     於其弟、妹，且債務人之父親亦有收入而可自足，自亦負
     有扶養其配偶之義務，是以債務人母親之扶養費應由四人
     均分，於債務人可清償自身債務前，不能任令債務人自行
     承擔絕大部分扶養義務，免除其他扶養義務人之義務後，
     再執以主張債務人無力清償期債務，否則無異將其他扶養
     義務人之義務轉嫁於其債權人。債務人母親之扶養費總數
     ，依台北市公告之97年度每人最低生活費用14,152元計算
     ，債務人每月僅須負擔3,538元，債務人主張扶養費逾此金
     額部分，不能認為必要。又債務人母親之健保費，應計入
     債務人母親之扶養費總數中，由所有扶養義務人共同分擔
     ，不得單獨列計，併此敘明。
（3）綜上，債務人每月必要支出，除其陳報之自己生活費7,693
     元外（5700+ 993+ 1000= 7693），僅有父親孝親費1,000
     元、母親扶養費3,538元，合計12,231元。
3.以債務人原收入每月45,000元計算，扣除上開必要花費後，每
  月尚餘32,769元，清償最大債權銀行要求之每月12,000元，綽
  綽有餘。債務人所稱離職後目前每月薪資僅餘18,900元云云，
  無從認為係不可歸責於債務人之事由，已如前述。債務人雖於
  97 年7月間以書面向最大債權金融機構安泰銀行請求協商，然
  借詞主張其無法負擔債權人所提出之協商方案，顯係故意不願
  接受足以負擔之還款方案，應屬消極未盡相關協商義務，顯然
  無與安泰銀行成立協商之真意，難謂已踐履本條例第151條規
  定之前置協商程序，且上開欠缺又屬無從補正，債務人本件更
  生聲請即不符合消費者債務清理條例第151條前置協商要件，
  依上說明，自應駁回其更生之聲請，爰裁定如主文。
中    華    民    國    98    年    2    月    27     日
                  民事第三庭  法      官  陳怡雯
上為正本係照原本作成。
如不服本裁定，應於裁定送達後10日內，以書狀向本院提出抗告
，並繳納抗告費新臺幣1千元。
中    華    民    國    98    年    2    月    27     日
                              書  記  官  陳黎諭


司法院資訊處製作；財團法人民間司法改革基金會備份。
